最　高　行　政　法　院　裁　定　　　　　　　　　　九十三年度裁字第三九二號
　　抗　告　人　甲○○○○○
　　代　表　人　乙○○
右抗告人因與相對人臺中縣政府及內政部間收回被徵收土地事件，對於中華民國九十
二年一月二日臺中高等行政法院九十一年度訴字第二二四號裁定，提起抗告，本院裁
定如左︰
　　主  文
抗告駁回。
抗告訴訟費用由抗告人負擔。
　　理  由
一、本件抗告人在原審起訴意旨略以：抗告人為開闢台中港特定區沙鹿鎮都市計畫第
    一期公共設施保留地立體交叉用地五七（Ａ）（Ｂ）計畫道路工程，需用楊自華
    等人所有座落沙鹿鎮○○○段○路厝小段一二一○之一地號等八筆及北勢坑小段
    四○之六地號等十筆共計十八筆土地，前經台灣省政府七十九年四月十一日七九
    府地二字第三四三六○號函及同日同字號第三四三七○號函核准徵收在案，並經
    相對人台中縣政府以七十九年四月十九日府地權字第六五五七三號公告徵收，已
    依法發放補償費完成徵收法定程序。另抗告人所陳報土地徵收計畫書報奉台灣省
    政府核定其使用進度，至九十七年十二月完工。抗告人在公共設施用地取得後未
    開闢前乃依台灣省都市計畫公共設施用地取得後未興闢前臨時管理要點第三點第
    一項第一款及第四點規劃為臨時停車場。惟於八十七年台灣省政府修正上開管理
    要點之第四點並刪除臨時停車場等字句，原土地所有權人即請求照價買回土地，
    相對人台中縣政府則以八十九年十二月二十九日（八九）府地權字第三六三八○
    二號函准予收回，抗告人不服提起訴願，遭行政院裁示移轉由內政部為訴願管轄
    機關，嗣經內政部九十一年五月六日台內訴字第○九一○○○三八一○號訴願決
    定不受理，抗告人不服，乃提起行政訴訟，先位聲明請求撤銷內政部九十一年五
    月六日台內訴字第○九一○○○三八一○號訴願決定，並發回原決定機關依訴願
    法之規定移送於有訴願管轄機關即行政院重為訴願決定；備位聲明則為請求撤銷
    相對人台中縣政府八十九年十二月二十九日（八九）府地權字第三六三八○二號
    函之行政處分書等語。
二、原審以：(一)抗告人先位聲明部分，係請求撤銷內政部九十一年五月六日台內訴字
    第○九一○○○三八一○號訴願決定，並發回原決定機關依訴願法之規定移送於
    有訴願管轄機關即行政院重為訴願決定，抗告人係對不服相對人台中縣政府八十
    九年十二月二十九日（八九）府地權字第三六三八○二號函，而對行政院提起訴
    願，經該院以此訴願事件應由內政部管轄，而以九十一年三月七日院台訴字第○
    九一○○八二二四八號函將訴願案移請內政部辦理，並經相對人內政部作成九十
    一年五月六日台內訴字第○九一○○○三八一○號訴願決定在案，均有行政院該
    函及訴願決定書在卷可佐。次按經訴願程序之行政訴訟，應以駁回訴願時之原處
    分機關為被告，為行政訴訟法第二十四條第一款所規定，上開抗告人提起之訴願
    案雖經訴願機關為不受理之決定，但觀之訴願法並無因訴願人不服訴願機關之不
    受理決定，而得列訴願機關為被告，對之提起行政訴訟之規定，是上述行政訴訟
    法第二十四條第一款之規定，於此情形應仍同此解釋，即訴願人訴願機關提起訴
    願請求撤銷原處分，不服訴願機關之不受理訴願決定，仍應對原處分機關提起行
    政訴訟，又原審法院對抗告人闡明該訴願決定之原處分機關為何，抗告人稱係台
    中縣政府，是抗告人不服相對人內政部之該不受理訴願決定，應對原處分機關台
    中縣政府提起行政訴訟，方為適法，乃抗告人逕對訴願機關即內政部提起行政訴
    訟，難謂合法，此部分訴訟應予駁回。(二)抗告人備位聲明則為請求撤銷相對人台
    中縣政府八十九年十二月二十九日（八九）府地權字第三六三八○二號函之行政
    處分書部分。按行政訴訟法第四條第一項規定：「人民因中央或地方機關之違法
    行政處分，認為損害其權利或法律上之利益，經依訴願法提起訴願而不服其決定
    者，得向高等行政法院提起撤銷訴訟。」，而此所謂行政處分，依訴願法第三條
    第一項規定係指中央或地方機關就公法上具體事件所為之決定或其他公權力措施
    而對外直接發生法律效果之單方行政行為而言。再按「私有土地經徵收後，有左
    列情形之一者，原土地所有權人得於徵收補償發給完竣屆滿一年之次日起五年內
    ，向該管直轄巿或縣（巿）地政機關聲請照徵收價額收回其土地．．．直轄巿或
    縣（巿）地政機關接受聲請後，經查明合於前項規定時，應層報原核准徵收機關
    核准後，通知原土地所有權人於六個月內繳清原受領之徵收價額，逾期視為放棄
    收回權。」，為土地法第二百十九條第一、二項所明定（依現行土地徵收條例第
    六十一條規定，本條例施行前公告徵收之土地，其申請收回，仍依施行前之規定
    辦理。是本件有關收回被徵收土地之法令依據，自應適用土地法之規定）。是私
    有土地之所有權人，其所有土地經徵收後，如有該條第一項所規定之情形者，自
    得於徵收補償發給完竣屆滿一年之次日起五年內，向該管直轄巿或縣（巿）地政
    機關聲請照徵收價額收回其土地，而直轄巿或縣（巿）地政機關接受聲請後，經
    查明合於該項規定時，應層報原核准徵收機關核准後，通知原土地所有權人於六
    個月內繳清原受領之徵收價額。依此，原土地所有權人行使買回權，固應向因該
    管直轄巿或縣（巿）地政機關提出聲請，然直轄巿或縣（巿）地政機關接受聲請
    後，仍應層報原核准徵收機關核准，而是否核准買回，則屬原核准徵收機關之職
    權。且經原核准機關核准後，即生准予買回之法律效果，是依上開土地法第二百
    十九條第二項規定及訴願法第三條第一項關於行政處分之定義之規定，核准原土
    地所有權人買回經徵收土地之行政處分，應係原核准徵收機關之核准買回處分，
    而該管直轄巿或縣（巿）地政機關將原核准徵收機關核准買回之處分通知原土地
    所有權人繳納原受領之徵收價額，則屬核准買回後之執序（本院九十一年度十月
    份庭長法官聯席會議決議意旨亦同此見解）。再者，土地徵收程序中，該管直轄
    巿或縣（巿）地政機關於接到中央地政機關通知核准徵收土地案時，依土地法第
    二百二十七條第一項之規定，固應即公告，並通知土地所有權人及土地他項權利
    人，惟此項由該管直轄巿或縣（巿）地政機關公告並通知之行為，應認係權責機
    關核准徵收後之執行程序，而以中央主管機關內政部為核准徵收機關，並以其核
    准徵收之行政處分為徵收處分，則為目前實務上所採之見解。又土地法所規定之
    核准徵收機關與原土地所有權人買回權之核准機關，均為中央主管地政機關；而
    中央主管機關核准徵收，既係以行政處分為之，且「徵收」及「買回權」之核准
    ，中央主管機關應以相同方式為之，自應認原土地所有權人買回權之行使，其准
    駁應由中央地政機關以行政處分為之。本件抗告人起訴請求撤銷之原處分為相對
    人台中縣政府八十九年十二月二十九日府地權字第三六三八○二號函，而該函係
    由相對人台中縣政府函知本件徵收土地之原所有權人，其意旨略以：「．．．本
    案既經內政部函示：『准予收回』。台端原領取之徵收補償費計．．．。請文到
    六個月內繳回台灣土地銀行大甲分行．．．」，依其函文之內容，亦已明白揭示
    ，相對人台中縣政府僅係依內政部已作核准收回之處分，而據土地法第二百十九
    條之規定，通知徵收土地之原所有權人繳交原受領之徵收價額。是系爭土地徵收
    事件，准原土地所有權人收回徵收土地之行政處分，依土地法第二百十九條第二
    項規定，係指內政部核准收回徵收土地之處分，而本件相對人台中縣政府上開通
    知原土地所有權人之函文，依其內容，又僅係執行內政部前揭准予收回土地處分
    之通知，自非行政處分。是抗告人請求撤銷該函，因該函非屬行政處分，揆諸首
    揭說明，抗告人此部分備位聲明訴訟，於法亦有未合，併予駁回。至抗告人以其
    另訴請相對人等二人核發系爭土地收回之行政處分書，現由原審法院以九十一年
    度訴更一字第四號審理中，請求原審法院依行政訴訟法第一百七十七條第二項聲
    請停止本件訴訟程序乙節，經原審法院調閱該事件卷宗，抗告人於此事件係請求
    判「令被告就原告八十九年九月十五日沙鎮公字第一五○三八號函義予以釋復」
    ，嗣追加為「抗告人系爭土地徵收事件，由內政部核定准原地主依土地法第二百
    十九條收回，並由台中縣政府執行土地發還作業並完成土地登錄完畢，請求內政
    部或台中縣政府依行政程序法第九十五條第二項上開土地收回事件之處分書，而
    此處分書應依行政程序法第一百零二條及九十六條第一項各款之規定，給予抗告
    人陳述意見機會及記載明確」，按依抗告人此件訴訟各節，並無牽涉本件訴訟之
    裁判，且抗告人本件訴訟又不合法，自無停止本件訴訟之必要，因而為駁回抗告
    人在原審之訴之裁定。
四、本院核原裁定依上開規定及說明，尚無違背法令，抗告意旨仍執陳詞指摘原裁定
    不當，聲明廢棄。惟查：抗告人係相對人行政體系中之下級機關，此由抗告人自
    承本件原土地徵收處分係由抗告人陳報土地徵收計畫書由相對人台中縣政府層報
    原台灣省政府（現廢省後改由內政部職掌）核准徵收之事實可證，則本件需用土
    地人實為相對人台中縣政府，乃該相對人為其所屬之台中縣沙鹿鎮（即抗告人）
    獨立所為，則抗告人對相對人在行政體系中具有上下級機關之關係，相對人上級
    機關之系爭函文對抗告人應屬行政命令而非行政處分，抗告人能否提起行政訴訟
    ，本滋疑義。況原裁定對抗告人所訴各節，均已詳予剖析，一一指駁。抗告意旨
    無非抗告人持其主觀法律見解之歧異，斤斤指摘，均無足取。應認本件抗告意旨
    為無理由，應予駁回。
五、依行政訴訟法第二百七十二條、第一百零四條、民事訴訟法第九十五條、第七十
    八條，裁定如主文。
中　　華　　民　　國　　九十三　　　年　　　四　　　　月　　　八　　　　日
                    最 高 行 政 法 院  第 四 庭
                                審 判 長 法  官　　　徐　樹　海
                                         法  官      黃  合  文
                                         法  官　　　高　啟　燦
                                         法  官　　　吳　錦　龍
                                         法  官　　　林　茂　權
右  正  本  證  明  與  原  本  無  異
　　　　　　　　　　　　　　　　　　　　 法院書記官　張　雅　琴
中　　華　　民　　國　　九十三　　　年　　　四　　　　月　　　九　　　　日
